臺灣臺北地方法院民事判決　　　　　　　 99年度建字第415號
原　　　告　全夆工程有限公司
法定代理人　劉泰山
訴訟代理人　陳鼎正律師
　　　　　　吳恩篤律師
　　　　　　宋兆明
被　　　告　世久營造探勘工程股份有限公司
法定代理人　黃子明
訴訟代理人　劉曦光律師
上列當事人間請求損害賠償事件，本院於民國100年11月17日言
詞辯論終結，判決如下：
    主  文
被告應給付原告新臺幣壹佰柒拾貳萬肆仟貳佰柒拾陸元，及自民
國九十九年十一月四日起至清償日止，按年息百分之五計算之利
息。
原告其餘之訴駁回。
訴訟費用由被告負擔三分之一，餘由原告負擔。
本判決第一項於原告以新臺幣伍拾柒萬伍仟元為被告供擔保後，
得假執行。但被告如以新臺幣壹佰柒拾貳萬肆仟貳佰柒拾陸元為
原告預供擔保，得免為假執行。
原告其餘假執行之聲請駁回。
    事實及理由
壹、程序方面：
一、按當事人得以合意定第一審管轄法院。但以關於由一定法律
    關係而生之訴訟為限。前項合意，應以文書證之，民事訴訟
    法第24條定有明文。查，兩造業於所簽訂之工程合約書（下
    稱系爭契約）第31條約定，以本院為第一審管轄法院（見本
    院卷(一)第7頁反面），是本院就本件訴訟有管轄權，合先敘
    明。
二、又按訴狀送達後，原告不得將原訴變更或追加他訴，但請求
    之基礎事實同一者，不在此限。民事訴訟法第255條第1項第
    2款定有明文。查原告起訴時係以民法第507條規定為其本件
    請求權基礎，嗣於民國100年9月13日具狀追加以民法第267
    條規定為其請求權基礎，並請求為擇一判決（見本院卷(三)第
    104頁）。由於原告前後主張之基礎事實同一，揆諸前揭規
    定，應予准許。
貳、實體方面：
一、原告起訴主張：
  (一)兩造於98年3月28日簽訂系爭契約，約定由原告承攬被告之
    「捷運機場線CA450B標基樁工程」（下稱系爭工程），約明
    C1工區須於98年3月28日進場施作，過路段須於98年8月1日
    進場施作，D1工區須於99年3月28日進場施作。詎原告完成
    C1工區後，被告竟未於98年8月1日提出過路段工區供原告施
    工，原告唯恐遲誤開工日期而未敢任意調解人員、機具，並
    於98年11月3日催告被告依約配合提供場地開工，然被告未
    予置理，原告遂依法解除上開過路段合約。另D1工區依約應
    於99年3月28日開工，然被告屆期亦無回應，原告乃依法催
    告被告依約提供場地配合開工，被告亦未置理，原告即依法
    解除系爭D1工區之契約。被告（定作人）依系爭契約有交付
    工區予原告施作系爭工程之義務，經原告定期催告後，被告
    仍未依約開出工區通知原告開工，原告依民法第507條規定
    解除系爭工程中過路段、D1工區契約，即依法有據。爰依民
    法第507條、第267條之規定，請求被告給付因解除契約所生
    之損失5,511,515元（即施作過路段及D1工區所得之利潤損
    失，按過路段及D1工區之工程款依同業利潤標準表之淨利率
    10％計算之）。
  (二)對被告答辯之陳述：
  1.系爭契約就C1工區○○路段及D1工區係分別約定進場施作日
    期，各工區施工數量並可明確區分，且完工計價方式係以各
    工區實際施作各支基樁米數為計價基礎，是系爭契約並無不
    可分之情形。
  2.又系爭契約約定原告應於98年8月1日進場施作過路段工程，
    應於99年3月28日進場施作D1工區工程，而原告依約須準備4
    組機具及所有配屬機械（總價值約1億5千萬元），每日租金
    高達25萬元，因待命成本甚高，故不斷與被告協調何時可進
    場開工，但被告均未能開出工區，原告始於98年11月及99年
    5月4日分別以存證信函催告被告開出工區，兩造於先前既已
    進行協調，且約定開工日至原告發函解除契約日均已逾2個
    月以上，被告自不能再謂存證信函所定期間不相當。
  3.另原告俟被告開出工區待命期間因須備妥人員機具，日後將
    受難以回復之損害，即為預期可得之利潤，而其預期利潤因
    尚未實際施工，契約即予解除，故無法詳列實際工期，工期
    內成本等因素，故以財政部同業利潤標準表計算損害。
  4.系爭契約C1工區施工期限為自98年3月28日至98年5月31日止
    ，合計工期65日曆天。惟施工期間因被告無法完整提供施工
    場地、變更設計、遇地下障礙變更樁位、配合被告施工…等
    因素，致影響工期合計67.77天。況被告於98年5月22日備忘
    錄已自行調整工期自98年5月13日計至98年7月16日，共計65
    天。又原告實際施工之工期係自98年4月11日起至98年7月27
    日止，合計108天，扣除上開可歸責被告事由致影響工期之
    天數67.77天，原告實際責任工期僅40.23天，不但未逾契約
    工期，反而提前完工，被告主張原告逾期完成C1工區工程，
    即屬無據，其辯稱原告請求之損失應扣除逾期罰款，為無理
    由。
  (三)並聲明：1.被告應給付原告5,511,515元及自起訴狀繕本送
    達翌日起至清償日止，按年息5％計算之利息，2.願供擔保
    ，請准宣告假執行。
二、被告則以：
  (一)原告逕為系爭契約之一部解除不合法：原告承攬系爭工程，
    主要目的係為使捷運機場線之工程得以順利完成，其基樁工
    程之施作有一整體性，無法任意分割，此參系爭契約約定報
    酬為80,896,332元，並未就個別特定施作部分約定承攬報酬
    即明，故原告就系爭契約為一部解除，顯然已使契約之目的
    無法達成，違反解除權行使之不可分原則，自不合法。至系
    爭契約約定系爭工程C1工區○○路段、D1工區須於一定期間
    進場施作及完成部分，僅為被告為掌控施工進度，使系爭工
    程得於預定之時程順利全部完成而約定設立之時點，實務上
    稱之為「里程碑」，故原告自不得以系爭契約中有里程碑之
    約定，即主張系爭契約可予分割，而就系爭契約為一部解除
    。
  (二)原告通知解除契約前並未予被告相當期限之催告期間，其解
    除契約與民法第507條規定有違。按民法第507條之規定，承
    攬人依該條文解除契約前應給予定作人「相當之期限」，否
    則其解除契約之行為即與民法第507條之規定有違；又因承
    攬之本質係為定作人完成一定之工作，如令承攬人得於工程
    施作一部分後，貿然終止契約之進行，對於定作人之影響非
    常巨大，故我國公共工程實務慣例上，對於定作人無法提供
    工地致承攬人無法施工之情形，均約定於停工後至少達6 個
    月以上，承攬人方得行使終止契約之權利。經查，原告於施
    作系爭工程完成一部分後，片面通知就未施作部分解除契約
    之行為，性質上類似於契約之終止，故其於解除契約前，依
    上開公共工程實務慣例，至少應給予被告6個月之催告期限
    方屬合理相當。更遑論被告就捷運機場線工程亦僅為承攬廠
    商之下包，工地提供之相關問題並非被告單方面所能控制，
    亦非可歸責於被告。惟查，本件原告就過路段於98年11月3
    日以存證信函僅給予被告7天之催告期間後，隨即於98年11
    月16日通知解除契約，原告就D1工區部分於99年5月3日寄發
    存證信函，亦僅給予被告7日之催告期間，後即於99年5月14
    日通知解除契約，顯見原告並未給予被告合理且相當之期間
    ，故其解除契約之行為，與民法第507條之規定不符。
  (三)原告以同業利潤標準表作為請求賠償金額之證明，並無理由
    。參照最高法院86年度台上字第917號判決意旨，原告所提
    出之同業利潤標準表，充其量僅係認定該行業「當年度全部
    」之營業所得，作為課稅之依據而已，無理由據為其就系爭
    工程所失利益之證明。又系爭契約僅約定承攬金額為80,896
    ,332元，並未就C1工區○○路段、D1工區另行約定各自之承
    攬報酬，原告主張依系爭工程之施作項目分別計算其所謂過
    路段、D1工區總價之作為，顯已違反系爭契約之約定。況原
    告於完成第一階段之C1工區後即全部撤離工地，並無相關人
    員、機具留置工區現場，益證原告並無其所稱受有損失或利
    益之情形。更遑論原告解除契約之際，適逢交通部臺灣區○
    道新建工程局「國道1號五股至楊梅拓寬工程」各標案之開
    標、決標期間，因該等工程決標後公共工程所需之人力、機
    具，市場呈現需求大於供給之狀態，工程施工之成本大幅上
    漲，故當時原告如繼續施作，其施工成本勢將大幅增加，由
    此可知，原告解除契約之行為，不僅未受損失，反而可藉此
    避免成本之負擔增加，故被告之解除契約對其並無不利，何
    來所失利益可言。
  (四)退步言之，縱認原告有權向被告為本件請求，然經被告以原
    告就C1工區逾期完工之逾期罰款為抵銷後，原告已無任何款
    項可得請求：按系爭契約第7條第1項約定：「乙方（即原告
    ）不依規定日期開工或完工或不按進度表之每階段施工期限
    完成時完工，自該期限之翌日起每逾一日按合約總價千分之
    四之罰款賠償甲方（即被告）損失。此項賠償款或罰款，甲
    方得於乙方工程保留款內扣除，如有不足，得向乙方或其保
    證人追償。」經查，系爭工程C1工區之工作依系爭契約之約
    定應於98年5月31日前完成，惟原告遲至98年8月5日方施作
    完畢交付工地，已逾系爭契約約定之期限66天，故依上開之
    規定計算逾期罰款為21,356,610元（計算式：80,896,332元
    ×4/1,000×66＝21,356,610元）。又被告就原告上開之逾
    期罰款金額已扣除3,559,435元，故原告尚有逾期罰款17,79
    7,175元未對被告為履行給付，被告爰於本件訴訟就原告請
    求之金額全部主張抵銷等語，資為抗辯。
  (五)並聲明：1.原告之訴駁回。2.如受不利判決，被告願供擔保
    請准宣告免予假執行。
三、經本院協同兩造整理本件不爭執事項及爭執事項如下（見本
    院卷(一)第121頁反面至第122頁反面）：
  (一)兩造不爭執事項：
    1.兩造於98年3月28日簽訂系爭契約，系爭工程分C1工區○
      ○路段及D1工區。開工期限：依價目單說明期程規定開工
      。完工期限：配合甲方（即被告）工程進度，並依價目單
      說明期程規定完工，有系爭契約在卷可稽（見本院卷(一)第
      5至8頁）。
    2.依價目單說明1.記載：「本工程按實做數量計價，價格不
      含營業稅」，說明3記載：「本工程C1工區須於98年3月28
      日進場施作，98年5月31日完工，數量φ100cm*31支，φ1
      20cm*97支、φ150cm*44支。本工程過路段須於98年8月1
      日進場施作，99年1月31日完工，交維4次，數量φ120cm*
      113支、φ150cm*5支、φ200cm*20支。本工程D1工區須於
      99年3月28日進場施作，99年6月13日完工，數量φ100cm*
      29支，φ120cm *75支、φ150cm*62支」，有價目單在卷
      可稽（見本院卷(一)第9頁反面）。
    3.被告於98年8月1日前即原告應進場施作過路段時，尚未開
      出施工區域（提供工區）予原告。
    4.被告於99年3月28日前即原告應進場施作D1工區時，尚未
      開出施工區域（提供工區）予原告。
    5.原告就過路段部分，曾於98年11月3日以龜山文化郵局第3
      88號存證信函催告被告於7日內依合約約定配合提供施工
      場地，並於98年11月16日以林口郵局第975號存證信函向
      被告為解除過路段合約之意思表示，有存證信函及掛號郵
      件回執在卷可稽（見本院卷(一)第11至18頁）。
    6.原告就D1工區部分，曾於99年5月3日以國史館郵局第305
      號存證信函催告被告於7日內履行開工及交付場地，並於9
      9年5月14日以台北法院郵局第250號存證信函向被告為解
      除D1工區合約之意思表示，有存證信函及掛號郵件回執在
      卷可稽（見本院卷(一)第19至22頁）。
  (二)兩造爭執之事項：
    1.兩造就過路段工程、D1工區工程有無分別約定總價？（原
      告主張過路段工程總價25,272,410元，D1工區工程總價29
      ,842,742元，有無理由？）
    2.原告解除系爭契約中之過路段工程、D1工區工程部分契約
      ，是否合法？（系爭契約是否為不可分之契約？原告可否
      就部分工程解除契約？原告於通知解除契約前，是否給予
      被告相當期限之催告期間？）
    3.原告請求依同業利潤標準之淨利率10%計算所失利益，有
      無理由？原告得請求之所失利益以多少為合理（適當）？
    4.被告主張原告就C1工區逾期完工應處罰款，並主張抵銷，
      有無理由？
四、本院得心證之理由：
  (一)兩造就過路段工程、D1工區工程有無分別約定總價？（原告
    主張過路段工程總價25,272,410元，D1工區工程總價29,842
    ,742元，有無理由？）
    1.查系爭契約固僅於第4條約定合約總價80,896,332元（不
      含5%加值營業稅），而未就C1工區○○路段及D1工區三部
      分工程另約定各別之總價，惟兩造於系爭契約第4條第1項
      後段已約定：「工程結算總價，按甲方（即被告）及業主
      實際驗收數量結算」，價目單說明1.並記載：「本工程按
      實做數量計價，價格不含營業稅」，說明3並記載：「本
      工程C1工區…數量φ100cm*31支，φ120cm*75支，φ150c
      m*44支。」、「本工程過路段…數量φ120cm*113支，φ1
      50cm*5支，φ200cm*20支。」、「本工程D1工區…數量φ
      100cm*29支，φ120cm*75支，φ150cm*62支」（詳如前揭
      不爭執事項），足見系爭契約係屬實做實算契約，兩造已
      就三個工區之施作數量達成合意，且施工項目及單價、複
      價已於價目單中約明，足認過路段及D1工區工程之總價，
      應得由兩造約定之價目表中有關各工區應完成之數量及單
      價、複價之約定計算出來無誤。
    2.依系爭契約價目單（見本院卷(一)第9頁）所列，先計算C1
      工區之工程價額後，再以系爭契約總金額扣除C1工區部分
      之工程價額，即得過路段及D1工區之工程價額，茲計算如
      下：
      (1)基樁試驗部分：
        97支（直徑120公分）×檢測率20％=19.4處，取20處
          。
        44支（直徑150公分）×檢測率20％=8.8處，取9處。
        合計檢測29處（20處＋9處），與被告委託訴外人通
          傑工程有限公司進行之「基樁及連續壁完整性檢測」
          計有29處相符（見本院卷(三)第110至118頁），依每處
          完整性試驗單價5,000元計算，共計145,000元。
      (2)連續式場鑄混凝土排樁全套管式D＝100cm部分：31支x3
        9m(計價長，見價目單)×2,950元/m（單價）＝3,566,5
        50元。
      (3)全套管鑽掘樁D＝150cm，25m<L<30m(含H型鋼樁設置)部
        分：依98年7月26日公共工程監造日報表之記載，此項
        累計完成數量為1148.4公尺（見本院卷(二)第5頁反面）
        ，是應計價長度為1148.4公尺，依價目單記載之計價長
        每支26公尺，則實際施作1148.4公尺經換算即44支（四
        捨五入至整數），核與系爭契約價目單所列C1工區應施
        作之直徑150cm數量44支相符。再以價目單所列此項單
        價7,100元/m計算，則此部分共計8,122,400元（計算式
        ：44支×26m×7,100元/m＝8,122,400元）。
      (4)全套管鑽掘樁D＝120cm,50m<L<55m（含H型鋼樁設置）
        部分：依98年7月27日公共工程監造日報表之記載，此
        項累計完成數量為2,531.7公尺（見本院卷(二)第4頁反面
        ），是應計價長度為2,531.7公尺，依價目單記載之計
        價長每支26公尺，則實際施作2,531.7公尺經換算即97
        支（四捨五入至個位數），核與系爭契約價目單所列C1
        工區應施作之直徑120cm數量97支相符。再以價目單所
        列此項單價5,670元/m計算，則此部分共計14,299,740
        元（計算式：97支x26m×5,670元/m＝14,299,740元）
        。
      (5)基樁敲除部分：查混凝土基樁打除量為澆置後基樁頂1.
        1公尺部分（參基樁配筋詳圖，打至基礎底面，見本院
        卷(三)第123頁），其計算方式，乃先求基樁圓形斷面積
        【1/4x圓周率πx直徑之平方】，再乘以打除高度及打
        除支數，即為基樁打除數量。茲統計如下：
        100cm基樁打除量為26.78立方公尺（計算式：【1/4
          ×π×1×1】㎡x1.1m×31支=26.78立方公尺）。
        120cm基樁打除量為120.67立方公尺（計算式：【1/4
          ×π×1.2×1.2】㎡x1.1m×97支=120.67立方公尺。
        150cm基樁打除量為85.53立方公尺（計算式：【1/4
          ×π×1.5×1.5】㎡x1.1m×44支=85.53立方公尺。
        合計打除量為232.98立方公尺（計算式：26.78＋120
          .67＋85.53=232.98），再以價目單所列此項單價每
          立方公尺3,700元計算，此部分共計862,026元（計算
          式：232.98立方公尺×3,700元/立方公尺＝862,026
          元）。
      (6)統計上開各項金額，C1工區之工程款為26,995,716元（
        計算式：145,000元+3,566,550元+8,122,400元+14,299
        ,740元+862,026元＝26,995,716元）。從而，過路段及
        D1工區工程之工程款應為53,900,616元（計算式：系爭
        契約總金額80,896,332元－C1工區之工程款26,995,716
        元＝53,900,616元）。是原告主張系爭工程中之過路段
        及D1工區工程之總價，應僅於53,900,616元範圍有理由
        ，其主張過路段工程總價25,272,410元、D1工區工程總
        價29,842,742元，或主張過路段及D1工區工程之總價53
        ,900,664元（見本院卷(三)第105頁），在逾53,900,616
        元範圍，均屬無理由。
  (二)原告解除系爭契約中之過路段工程、D1工區工程部分契約，
    是否合法？（系爭契約是否為不可分之契約？原告可否就部
    分工程解除契約？原告於通知解除契約前，是否給予被告相
    當期限之催告期間？）
    1.如前所述，系爭契約及價目單已就C1工區○○路段及D1工
      區之各別開工期限、完工時間及施作數量分別為約定，又
      系爭契約第5條付款辦法有關尾款約定：「於全部工作完
      成並俟一樓板結構完成後，依C1、D1工區分別提供甲方（
      被告）認可之保固切結書，保固保證本票5%及工程結算表
      後，依C1、D1工區分別申請分次或一次支付。」被告並已
      開出C1工區予原告施工完成，並無因過路段或D1工區工程
      未施作而受影響之情形，足見系爭工程的三個工區係具有
      可分別獨立施工之區隔性；況查被告與其上包互助營造股
      份有限公司（下稱互助營造公司）就「台灣桃園國際機場
      聯外捷運系統建設計畫CA450B標台北車站特區C1/D1大樓
      與台北車站共構土木結構及電梯電扶梯工程」之基樁工程
      ，已於99年9月17日終止契約中尚未施作之D1工區部分（C
      1工區已施作完成），有互助營造公司100年10月11日（10
      0）台本字第273號函及終止契約書在卷可稽（見本院卷(三)
      第150、151頁），更足認系爭契約就三個工區並非為不可
      分之契約甚明。
    2.按「工作需定作人之行為始能完成者，而定作人不為其行
      為時，承攬人得定相當期限，催告定作人為之。定作人不
      於前項期限內為其行為者，承攬人得解除契約，並得請求
      賠償因契約解除而生之損害。」，民法第507條定有明文
      。次按民法第507條就「定作人之協力及不為協力之效果
      」所為之規定，倘於承攬契約之內容係包括數個可獨立施
      作之工作項目，而其中有一部分需定作人之協力行為始能
      完成時，苟該非經定作人協力不能完成(施工)部分，並不
      影響其他部分工作之進行及完成，且其他工作之進行及完
      成，亦可達成契約之一部分目的，即應解為承攬人僅得對
      該不能施作部分之契約為解除。殊不容承攬人任意以契約
      中之一小部分需經定作人協力而未為協力致該部分不能施
      作，率爾併就無需定作人為協力仍可完成達到該部分契約
      目的之工作，併予以解除契約，此有最高法院86年度台上
      字第2350號判決可參。是承攬契約之內容如係包括數個可
      獨立施作之工作項目，而其中有一部分需定作人之協力行
      為始能完成時，定作人不為協力行為，經承攬人定期催告
      仍不為之，承攬人即得對該不能施作之部分解除契約。
    3.依前所述，系爭工程的三個工區係具有可分別獨立施工之
      區隔性，而兩造於系爭契約約定系爭工程依價目單說明期
      程規定開工、完工（第6條），其中過路段、D1工區約定
      原告須於98年8月1日、99年3月28日進場施作，惟被告並
      未如期提供工區（地）予原告開工，原告乃分別於98年11
      月3日、99年5月3日以前揭存證信函催告被告速依系爭契
      約約定提供施工場地，惟被告未於限期內提供施工場地（
      迄被告與互助營造公司終止D1工區部分止，被告亦均未開
      出工區供原告開工），被告依系爭契約既有提供施工場地
      供原告施工之義務，經原告催告後，被告仍未於期限內提
      供，依前揭最高法院之見解，原告自得對過路段、D1工區
      部分工程解除契約甚明。
    4.雖被告以原告於前揭存證信函所定之期限過短，抗辯原告
      解除契約不合法云云。惟按當事人約定債務人遲延給付時
      ，須經債權人定一定之期限催告其履行，而債務人於期限
      內仍不履行，債權人始得解除契約者，債權人催告所定期
      限雖較約定期限為短，但如自催告時起，已經過該約定之
      期限，債務人仍不履行，基於誠實信用原則，應解為債權
      人得解除契約，此有最高法院90年台上字第1231號判例意
      旨可資參照。依兩造簽訂之價目單記載，原告須於98年8
      月1日、99年3月28日進場施作系爭工程之過路段、D1工區
      ，被告自應於原告進場施作前提供工區予原告，然被告並
      未依約為之，原告始分別於98年11月3日、99年5月3日寄
      發前揭存證信函催告被告提供場地，但被告仍未於期限內
      提供過路段及D1工區之施工場地，縱原告於存證信函所定
      之期限（7日）過短，惟距被告應提供施工場地供原告進
      場施作（開工）之時間已有數月，甚且被告已於99年9月1
      7日與其上包互助營造公司終止尚未施作之D1工區部分契
      約，足見被告確無法提供過路段及D1工區之施工場地予原
      告，則原告以前揭存證信函分別向被告為解除過路段、D1
      工區部分契約之意思表示，即難認不合法；況被告迄原告
      提起本件訴訟時，仍未提供過路段、D1工區之施工場地予
      原告，原告亦已於100年5月20日再以民事準備理由(二)狀向
      被告為解除系爭契約中過路段、D1工區部分契約之意思表
      示（見本院卷(三)第10頁），自已生合法解除契約之效力。
      從而，堪認系爭契約中過路段、D1工區部分之契約業經原
      告合法解除。
  (三)原告請求依同業利潤標準之淨利率10％計算所失利益，有無
    理由？原告得請求之所失利益以多少為合理（適當）？
    1.按定作人不於前項期限內為其行為者，承攬人得解除契約
      ，並得請求賠償因契約解除而生之損害，為民法第507條
      第2項所明定。本件系爭工程之過路段、D1工區部分契約
      業經原告合法解除，已如前述，原告請求被告賠償其因契
      約解除而生之損害，即屬有據。
    2.又按損害賠償，除法律另有規定或契約另有訂定外，應以
      填補債權人所受損害及所失利益為限；依通常情形，或依
      已定之計畫、設備或其他特別情事，可得預期之利益，視
      為所失利益。民法第216條定有明文。所謂所受損害，即
      現存財產因損害事實之發生而減少，屬於積極的損害。至
      所謂所失利益，則係新財產之取得，因損害事實之發生而
      受妨害，屬於消極的損害（最高法院48年台上字第1934號
      判例參照）。本件因被告遲未提供過路段、D1工區之施工
      場地予原告，經原告定期催告後，被告仍未履行其提供施
      工場地之義務，經原告解除此二部分工程契約，致原告因
      而無法獲取此部分契約履約完成後應得之利潤，其依民法
      第216條規定，請求原告賠償其所失利益之損害，即屬有
      據。
    3.再原告雖主張依財政部賦稅署就一般土木工程營業所認定
      之同業利潤標準中之淨利率為10%，計算其因解除過路段
      、D1工區部分契約之損害（所失利益）云云，惟按財政部
      公佈之同業利潤標準，僅為其課稅之參考，若非計算困難
      ，尚不能遽以為計算其可所失之預期利益之基準，此有最
      高法院86年度台上字第917號、98年度台上字第1325號判
      決參照。次查，一般工程契約時有就包商（承攬人）之利
      潤、管理費及其他工程雜項費用獨立列為一項（稱為「利
      管費」），並明列占總工程款金額之百分比，當工程契約
      因故終止或解除時，即可清楚算出廠商所失利益，然兩造
      於系爭契約並未就原告因承攬系爭工程所得之利潤、管理
      費及其他工程雜項費用等為特別約定，自無法直接由總工
      程款算出原告履行過路段、D1工區部分工程所能獲得之合
      理利潤為何，被告雖主張應以原告於95年至98年間之營利
      所得之利潤比例計算原告就系爭工程所得之利潤，惟考量
      各家公司之營運情況並非均屬穩定，且原告向被告承攬系
      爭工程必已精算過工程成本及可得之合理利潤，是應以具
      體個案參酌一般營造業者在承攬工程時所編列之利潤比例
      來計算原告所失之利益，較符合公平原則。茲參酌「臺北
      市政府工程經費估算原則」認廠商利潤及管理費按合計之
      3%至6%估列，「新北市政府所屬各機關間接工程費用編列
      標準」認包商工地管理費、利潤及工程雜項費用預算編列
      最高標準為直接工程費7%（直接工程金額在2,500萬元以
      上至未滿1億元），及一般營造業者願意承攬工程之利潤
      以工程費5％為下限，認以過路段、D1工區部分之工程總
      價之5%計算原告因解除契約致所失之利益，為屬合理。
    3.依前所述，系爭工程中之過路段及D1工區之工程金額為53
      ,900,616元，是原告所得請求之所失利益為2,695,031元
      （計算式：53,900,616元x5％＝2,695,031元（元以下四
      捨五入），逾此範圍，則屬無據。
  (四)被告主張原告就C1工區逾期完工應處罰款，並主張抵銷，有
    無理由？
    1.查系爭契約第7條逾期罰款第1項前段固約定：「乙方（即
      原告）如不依規定日期開工或完工或不按進度表之每階段
      施工期限完成時完工，自該期限之翌日起每逾一日按合約
      總價千分之四之罰款賠償甲方（即被告）損失。」，價目
      單說明3並約定：「本工程C1工區須於98年3月28日進場施
      作，98年5月31日完工」，被告據此主張原告就C1工區於9
      8年8月5日方施作完畢及交付工地，已逾期完工，應處罰
      款，並主張與本件原告請求之損害賠償為抵銷，惟為原告
      所否認，被告自應就此負舉證責任。
    2.查臺北市政府捷運工程局北區工程處100年4月19日北市北
      三字第10060418000號函（下稱捷運局北工處100年4月19
      日函，見本院卷(二)第3頁）所示：「C1區基樁施作日期係
      由98年4月11日起至98年7月27日止」，足認系爭工程C1工
      區之基樁應已於98年7月27日即全部施作完成，而證人劉
      吉村於本院100年10月13日言詞辯論時，已證述系爭工程
      於98年7月30日完工，此由原告人員劉吉村與被告人員湯
      耀煌於98年7月28日製作之會議記錄（見本院卷(一)第148頁
      ）及前揭通傑工程有限公司「基樁及連續壁完整性檢測」
      （見本院卷(三)第110至117頁）內容，亦可證明C1工區之基
      樁試驗於98年7月30日全部完成，是足認C1工區工程於98
      年7月30日已全部完成無誤。雖被告稱原告就C1工區係於
      98年8月5日方施作完畢及交付工地，惟依系爭契約價目表
      約定：「本工程C1工區須於98年3月28日進場施作，98年5
      月31日完工，數量φ100cm*31支，φ120cm*75支，φ150c
      m*44支。」，C1工區○○○○○段性工程，應以原告完成
      約定之基樁數量及基樁試驗為準，兩造既未約定以原告交
      付工地為C1工區完成之要件，被告此部分主張，即屬無據
      。從而，原告就C1工區是否有逾期完工之情形，即應探究
      原告於98年7月30日完工是否已逾兩造約定之完工期限？
      逾期是否屬不可歸責於原告之事由所致？
    3.次查被告於98年5月22日發文給原告的備忘錄記載：「合
      約工期C1區施工期限98.5.13～98.7.15完成，共計65天。
      」（見本院卷(一)第138頁），足見兩造就C1區工程之施工
      期限已另合意自98年5月13日起算65天工期無誤。從而，
      原告就C1工區應於98年7月16日完成，其於98年7月30日始
      完工，自已逾完工期限14日。
    4.雖原告主張其就C1工區工程遲誤完工期限，係因可歸責於
      被告之事由（原因）所致，原因有挖掘時遇到地下障礙物
      致無法施工、被告的上包互助營造公司要求全夆工程公司
      停工、互助營造公司占用場地去做地下室開挖，致影響到
      C1工區施作的動線及基樁有補樁之情形等，證人劉吉村於
      本院亦證稱：（問：你印象所及，在C1工區施工期間，是
      否曾經因為業主變更設計而停工的情形？）有。（問：當
      時大概停工多久？）我的印象是12天，因為當時我有通知
      向其他提供機具的協力廠商，因為業主尚未審核過鋼筋圖
      ，所以無法施工。…挖掘時遇到地下障礙物，如原來的舊
      的基礎、光纖線路、連續壁突出的混凝土，還有配合業主
      的施工動線而改道，有進行刨除、破碎，重新放樣樁位，
      這些是比較具體的，工程進行中還有其他互助營造公司的
      協力廠商的動線也會影響到工程施工，還有涉及棄土的問
      題，因為棄土沒有運走就會影響到動線…互助營造公司在
      C1 工區施工期間曾要求全夆工程公司停工二次，伊印象
      中是要求不要施工半天或一天。C1工區還沒有完工時，互
      助營造公司就進去開挖，大約占用了場地的三分之一，這
      樣會影響到施作的動線。C1工區確實有進行基樁的補樁，
      但是幾號基樁我不記得了，這次補樁從移進去施作至完成
      前後約花了應該三天等語（見本院卷(三)第137頁反面至第
      138 頁反面），惟依前揭捷運局北工處100年4月19日函所
      檢送之施工日報表及監工日報表所示，C1工程工程於98年
      5月13日至98年7月15日間並無停工之情形（見本院卷(二)第
      4至85頁反面、第118至275頁），原告提出之兩造會議記
      錄亦無法證明原告於所定之施工期間有停工而要求被告展
      延工期之情形（見本院卷(一)第140至148頁），原告復未舉
      證證明其前揭所指之施工障礙確使其無法施工，致其遲誤
      完工期限，自難認原告遲誤完工期限係非可歸責於己，而
      屬可歸責於被告之原因所致。
    5.綜上所述，原告就C1工區逾期完工14日，依系爭契約第7
      條第1項約定，應依日按合約總價千分之四計算遲延完工
      逾期罰款。又系爭契約總價80,896,332元，其千分之四為
      323,585元（計算式：80,896,332元×0.004=323,585元，
      元以下四捨五入），原告逾期完工14日之逾期罰款為4,53
      0,190元（323,585元×14＝4,530,190元）。再被告自承
      其於系爭工程C1工區部分之工程款中已扣除逾期罰款3,55
      9,435元（本院卷(一)第125頁），並有被告98年9月1日世久
      （98）工字第AS090133號函附之「全夆扣款明細表」列記
      逾期罰款金額3,559,435元為證（見本院卷(三)第109頁），
      足見被告已於C1工區部分之工程款中行使抵銷權，抵銷逾
      期罰款3,559,435元，從而，被告於本件僅得再主張抵銷9
      70,755元（4,530,190元－3,559,435元＝970,755元）。
五、綜上所述，原告主張依民法第507條規定，請求被告賠償其
    因解除系爭契約中之過路段及D1工區工程之所失利益，於2,
    695,031元為有理由，經扣除被告主張抵銷之逾期罰款970,7
    55元後，原告本件請求於1,724,276元範圍，及自起訴狀繕
    本送達翌日（即99年11月4日，見本院卷(一)第32頁）起至清
    償日止，按年息百分之五計算之利息，為有理由，應予准許
    ；逾此部分，則屬無理由，應予駁回。又兩造均陳明願供擔
    保，請准宣告假執行或免為假執行，就原告勝訴部分於法並
    無不合，爰分別酌定相當之擔保金額准許之；至原告敗訴部
    分，其假執行之聲請，因訴之駁回而失所附麗，不應准許。
六、本件事證已臻明確，兩造其餘攻擊防禦方法及未予援用之證
    據，經本院斟酌後，認均不足以影響本判決之結果，自無逐
    一詳予論駁之必要，附此敘明。
七、據上論結，本件原告之訴一部為有理由，一部為無理由，依
    民事訴訟法第79條、第390條第2項、第392條第2項，判決如
    主文。
中    華    民    國    100   年    12    月    6     日
                  工程法庭    法  官  林春鈴
以上正本係照原本作成。
如對本判決上訴，須於判決送達後20日內向本院提出上訴狀。如
委任律師提起上訴者，應一併繳納上訴審裁判費。
中    華    民    國    100   年    12    月    6     日
                              書記官  潘惠敏